福建金門地方法院刑事判決　　　　　　　　95年度訴字第21號
公　訴　人　福建金門地方法院檢察署檢察官
被　　　告　辛○○
　　　　　　　　　　樓
選任辯護人　陳素鶯律師
上被告因偽造文書等案件，經檢察官提起公訴（95年度偵字第
132號），本院判決如下：
    主  文
辛○○為他人處理事務，意圖為自己及第三人不法之利益，而為
違背其任務之行為，致生損害於本人之財產及其他利益，處有期
徒刑壹年；又行使變造私文書，足以生損害於他人，處有期徒刑
陸月，應執行有期徒刑壹年肆月。
    事  實
一、辛○○於民國92年任職新光人壽保險股份有限公司（下稱新
    光人壽公司）員林地區耀升通訊處耀德分處保險業務員期間
    ，同僚間流傳該公司「金美滿終身還本」（下稱「金美滿」
    ）保險產品，投保一年解約，客戶可領回之解約金，加上高
    額保費優惠費用，以及招攬人佣金、年終獎金回饋投保客戶
    ，客戶可得高達保費百分之6利潤之行銷話術（即銷售方式
    ）。辛○○得悉後，乃於同年7月間，在彰化縣溪湖鎮，持
    「金美滿」保險廣告，向其當時未婚妻之姐丙○○招攬，並
    告知可得百分之6之利潤；丙○○隨之於92年8月及12月間，
    分別交付保費計新台幣（下同）690萬元之支票3紙（票面金
    額分別為：2,200,000元、2,200,000元，及2,500,000元）
    給辛○○，委託其辦理金美滿保險投保相關事宜。嗣辛○○
    持款回公司辦理投保手續時，雖已知悉「金美滿」保險每人
    保額上限為1,666萬元，且以被保險人丙○○（58 年2月6日
    生）投保時34歲女性之年繳保費上限為2,365,720 元，丙○○繳交之保費已超出上限；竟意圖自己與如附表所示要（被
    ）保人免繳保費而可享有一年保險保障之不法利益，違背丙○○委託投保之本意，自92年8月4日起至同年12月25日止，
    逕將丙○○交付之上開保費，分別以如附表所示之要（被）
    保人名義，填具16件要保書（其中3件為林美玲名義、1件以
    辛○○名義為之），向新光人壽公司投保金美滿保險，致生
    損害於林美林之財產及保險之利益。又一年解約期限將至時
    ，丙○○欲洽辛○○辦理金美滿保險解約事宜，辛○○為隱
    瞞以自己及他人名義投保之情，乃將上開保險中非以丙○○
    為要（被）保人之「預收第壹次保險費相當額送金單收據」
    影本13張變更要保人為丙○○後，於93年6月23 日一次傳真
    予丙○○，致生損害於新光人壽公司資料管理之正確性。嗣
    因丙○○收受傳真後，屢屢聯繫辛○○未果，轉向新光人壽
    公司查詢，而獲悉上情。
二、案經新光人壽公司訴請臺灣彰化地方法院檢察署呈請最高法
    院檢察署檢察長核轉福建金門地方法院檢察署檢察官偵查起
    訴。
    理  由
一、按「被告以外之人於偵查中向檢察官所為之陳述，除顯有不
    可信之情況者外，得為證據。」、「被告以外之人於審判外
    之陳述，雖不符前四條之規定，而經當事人於審判程序同意
    作為證據，法院審酌該言詞陳述或書面陳述作成時之情況，
    認為適當者，亦得為證據。」，刑事訴訟法第159條之1第2
    項、第159條之5第1項分別定有明文。查本件證人丙○○、
    己○○、壬○○、賴建財、乙○○分別於偵查中所為之供述
    ，均依法具結，並經被告於審判程序中明示同意使用，復無
    顯有不可信之情況，參照首揭法條規定，應得為證據。
二、訊據被告辛○○固坦承以一年解約，可獲保費百分之6利潤
    之內容，招攬丙○○投保金美滿保險，並受丙○○委託辦理
    投保事務；卻於知悉丙○○交付委託辦理金美滿保險之保費
    690 萬元，超出丙○○可投保之上限時，仍逕將上開保費超
    出部分，以自己及他人名義投保13件金美滿保險。惟辯稱金
    美滿保險一年解約之行銷方式流傳於同事間；且係為業績始
    以自己及他人名義投保，並無不法利益之意圖。經查：
（一）被告自白以一年解約，可獲保費百分之6利潤之內容，招
      攬丙○○投保金美滿保險，丙○○則交付保費支票3紙共
      計690萬元，委託被告辦理投保相關事宜等情，核與被害
      人丙○○於偵查中供述：「辛○○於92年7月間，在彰化
      縣溪湖鎮，持金美滿終身還本保險廣告，稱新光人壽推出
      1 項優惠保險商品，商品內容為保戶繳交1年保險費，1年
      後保戶除取回保險費外，另可領取百分之6之利息等語」
      、「分別於92年8月、92年12月在彰化縣溪湖鎮共交付3張
      金額690萬元之保費支票給辛○○」（見95年度偵字第132
      號卷第21頁）之情節相符，復有支票三紙在卷可按，堪以
      認定。又丙○○於本院審理時證稱：「（你和被告認識多
      久？）10年左右，因從我開店時，被告在新光保全服務，
      我的店保全都是被告來做，後還我又開一家公司保全也是
      被告做的，他和我妹妹在89、90年間訂婚」、「以前我個
      人的保單也是被告拖很久才拿給我的，因為以前我保的都
      沒有問題」、「我很信任他（指被告）」等語（見本院卷
      第85至87頁），足徵丙○○與被告關係密切，且向來信任
      被告，乃將金美滿投保事宜，委託被告辦理。
（二）被告辯稱同僚間流傳投保金美滿保險1年解約，將佣金、
      獎金等併計解約金，客戶可獲約百分之6利潤之行銷方法
      ，固經證人甲○○，即新光人壽公司彰化崇惠通訊處經理
      ，到庭證述：「92年7月間耀升辦公室業績不佳，台中分
      公司打算撤銷耀升辦公室」、「台中分公司傳真金美滿保
      險產品，同事討論一年解約的話術（指銷售方式）」、「
      招攬人把佣金、獎金退回給客戶，客戶可獲利百分之6」
      等語；以及證人耀升通訊處經理，即被告直接主管戊○○
      ，於審判中證稱：知悉金美滿保險投保一年解約，回饋佣
      金、獎金之行銷方式，且被告曾提及丙○○保險案，並經
      其首肯將主管業績獎金返還（均見本院95年11月22日審判
      筆錄）等語，可稽金美滿保險確有一年解約之行銷方式，
      且當時耀升通訊處業績不佳，有結束營業之虞；然：
 （1）被告將丙○○交付之690萬元保費，分別投保16件金美滿
      保險，除3件以丙○○名義為之外，餘13件以自己及如附
      表所示庚○○、己○○等他人名義為要（被）保人，有新
      光人壽李靜怡證述上情屬實在卷（見本院卷第89頁），且
      與證人即名義要保人己○○、庚○○，亦分別於偵查中及
      本院審理時陳稱：被告為衝業績，以渠等名義為被保險人
      ，渠等不用繳保險費（見臺灣彰化地方法院檢察署94年發
      查卷第42號第53頁、本院卷第284、285頁）等語相符；復
      有卷附16件金美滿保險要保書可按，已不容置疑。而被告
      當時為新光人壽公司業務主任，係資深之保險業務員，當
      無不知以丙○○之保費投保，不但自己與他人免支付保費
      ，同時可享有要（被）保人於保險事故發生時，請求賠償
      ；或指定受益人之權利（參保險法第4、54條）之理。被
      告侵害丙○○財產和利益，致令自己及他人享有上述保費
      及保險之保障，難認無不法利益可圖；縱被告確有兼為締
      造業績之動機，仍無解其為自己及他人不法利益之意圖；
      至被告及他人有無獲得不法利益之結果，則非所問。被告
      辯稱無不法利益之意圖，顯非可採。
 （2）被告逕將丙○○交付之保費以自己及他人名義投保，未經
      丙○○同意，此參丙○○到庭證稱：辛○○並未告知將以
      他人名義投保，倘知道將以別人名義投保，則不會投保等
      語（見本院卷第81頁）即明，被告違背丙○○交付保費委
      託辦理投保手續之本意，應屬灼然；而丙○○為實際繳交
      保費之人，卻無法享有保險之利益，其財產與保險之利益
      當有所損失，不言可喻。被告為丙○○處理事務，卻意圖
      不法利益而為違背其任務之行為，致生損害於丙○○財產
      及保險利益，事證明確。
（三）被告未告知丙○○將其交付之保費，以他人名義投保，因
      恐丙○○知悉，乃將上開非以丙○○為要（被）保人之「
      預收第壹次保險費相當額送金單收據」影本13張變更為丙○○後，於93年6月23日一次傳真予丙○○，核與丙○○
      證述於93 年6月23日收到被告一次傳真13張收據之情節相
      符，並有卷附丙○○收受之「預收第壹次保險費相當額送
      金單收據」共13張可憑。被告變造收據影本，損害新光人
      壽公司資料管理之正確性，其自白與事實相符，足堪認定
      。
三、核被告受丙○○委託處理投保事務，竟意圖為自己及第三人
    不法之利益，而違背其任務，係犯刑法第342條第1項之背信
    罪；又「影本與原本可有相同之效果，如將原本予以影印後
    ，將影本之部分內容竄改，重加影印，其與無製作權人將其
    原本竄改，作另一表示其意思者無異，應成立變造文書罪。
    」，有最高法院73年台上字第3885號判例可資參照。被告變
    造「預收第壹次保險費相當額送金單收據」13張後復持以行
    使，係犯刑法第216、210條行使變造私文書罪；其變造私文
    書之低度行為，為行使變造私文書之高度行為吸收，不另論
    罪。被告前揭所犯二罪，犯意個別，行為互殊，應分論併罰
    之。另按「刑事訴訟法第292條所謂得就起訴之犯罪事實變
    更檢察官所引應適用之法條，係指法院於不妨害事實同一之
    範圍內，得自由認定事實，適用法律而言，故同一殺人事實
    ，檢察官以教唆犯起訴，而法院認為正犯或從犯者，仍不妨
    害事實之同一，即得變更檢察官所引應適用之法條。」，最
    高法院著有30年上字第1574號判例可參。查檢察官起訴被告
    招攬丙○○投保金美滿保險，卻持丙○○交付之保費，以他
    人名義投保之事實，係涉犯刑法第339條第1項之詐欺罪，惟
    本院認此一基礎事實，係被告違背丙○○委託處理投保之任
    務，而生損害於丙○○之財產；至被告未能如期將佣金交付
    丙○○，則屬被告違背任務之結果，要與使用詐術使人將自
    己或他人物交付之詐欺罪有別，檢察官起訴法條容有未當，
    應予變更。
四、爰審酌被告為中洲技術學院畢業，曾在新光保全公司任職，
    嗣於91年3月進入新光人壽公司任職，翌年7、8月間升任業
    務主任，知識程度高，人生閱歷豐富，卻濫用職務之便，及
    被害人對其之完全信任，製造不時業績，事後更因投資失利
    ，未能交付被害人可獲得保費百分之6之利潤等犯罪動機、
    手段、所生危害，及其犯後態度等一切情狀，量處如主文所
    示之刑，併定其應執行刑。又數罪併罰中之一罪，依刑法規
    定得易科罰金，若因與不得易科之他罪併合處罰結果而不得
    易科罰金時，原可易科部分所處之刑，自亦無庸為易科折算
    標準之記載（司法院大法官會議解釋釋字第144號參照），
    本件爰不為易科罰金之諭知。
五、至刑法第342條第1項罰金刑之規定，則因被告行為後，刑法
    第33條第5款業於94年2月2日修正公布為：「主刑之種類如
    下：五、罰金：新台幣1千元以上，以百元計算之。」，並
    於95年7月1日起施行；較之被告行為時同法條第5款規定罰
    金刑最低額銀元1元，依修正前之罰金罰鍰提高標準條例第1
    條前段提高罰金刑10倍，並換算成新臺幣，即新台幣30元，
    以修正前之法律有利於被告。則依行為後法律有變更者，適
    用行為時之法律，但行為後之法律有利於行為人者，適用最
    有利於行為人之法律，修正後刑法第2條第1項之明文，該罰
    金刑應適用修正前即行為時之法律。另同法第51條第5款雖
    亦於上開時間修正公布與施行，惟本件被告應執行刑未逾20
    年，新舊法比較並無差異，併此敘明。
六、公訴意旨另以：被告辛○○任職新光人壽公司保險業務員期
    間，為從事業務之人，為賺取佣金收入，竟基於意圖為自己
    不法所有之概括犯意，明知「金美滿」保險預定利率僅有百
    分之2.75，卻於92年7月間，向不知情之丙○○謊稱新光人
    壽公司金美滿保險投保1年解約後，除取回保費百分之6之利
    潤，致丙○○信以為真，交付3張金額共690萬元之保費支票
    給辛○○。又辛○○明知「金美滿」保險每人投保保額上限
    為1666萬元，且以丙○○34歲投保之女性，年繳保費上限為
    2,365,720元，乃將丙○○所繳交之保費分散為16件保險契
    約之保費，分別向新光人壽公司投保，致新光人壽公司陷於
    錯誤，審核同意投保後，交付佣金共2,283,472元。此外，
    辛○○將上開16件保險契約中1件，以自己名義為被保險人
    ，以此方式將保險費199,295元侵占入己。因認被告涉犯刑
    法第339條第1項詐欺及第336條第2項業務侵占等罪嫌。然：
（一）「刑事訴訟法第161條已於民國91年2月8日修正公布，其
      第1項規定：檢察官就被告犯罪事實，應負舉證責任，並
      指出證明之方法。因此，檢察官對於起訴之犯罪事實，應
      負提出證據及說服之實質舉證責任。倘其所提出之證據，
      不足為被告有罪之積極證明，或其指出證明之方法，無從
      說服法院以形成被告有罪之心證，基於無罪推定之原則，
      自應為被告無罪判決之諭知。」，有最高法院92年台上字
      第128號判例要旨可資參照。又「刑法第339條第1項詐欺
      罪之成立，以意圖為自己或第三人不法所有，以詐術使人
      將本人或第三人之物交付為要件。所謂以詐術使人交付，
      必須被詐欺人因其詐術而陷於錯誤，若其所用方法，不能
      認為詐術，亦不致使人陷於錯誤，即不構成該罪。」，最
      高法院亦著有46年台上字第260號判例可參；另刑法上之
      侵占罪，須持有人變易其原來之持有意思而為不法所有之
      意思，始能成立，如僅將持有物延不交還或有其他原因致
      一時未能交還，既缺乏主觀要件，即難遽以該罪相繩（參
      最高法院68年台上字第3146號判例要旨）。
（二）本件公訴意旨認為被告涉有前開罪嫌，無非係以告訴人新
      光人壽公司之指述，以及金美滿保險單為論據；而被告則
      堅詞否認上開犯行，辯稱：金美滿保險1年解約可獲保費
      百分之6利益之銷售方式，乃經公司主管首肯，且依新光
      人壽公司修正業務報酬前之計算方法，以解約金加高額保
      費優惠、佣金、獎金回饋保戶，投保戶確可獲有保費百分
      之6之利潤；又以被告名義投保之保費業已繳交新光人壽
      公司，被告並無侵占之實。經查：
 （1）新光人壽公司金美滿保險，投保一年解約，保費優惠加上
      佣金、獎金回饋，投保人可獲繳交保費百分之6之利潤，
      乃新光人壽公司保險業務員行銷方式，並經主管首肯，已
      如前揭證人林秀慧、戊○○所述；且以被告投保16件金美
      滿保險契約為例，一年解約後之解約金，加上佣金、各項
      獎金及津貼，約可領得當初繳交保費百分之107之金額，
      若扣除上述各項報酬百分之6之個人綜合所得稅，則利潤
      為百分之104，亦經新光人壽公司95年9月7日陳報在卷。
      雖新光人壽公司陳稱之利潤扣除個人綜合所得稅，尚不足
      百分之6；然新光人壽公司曾於92年6月間調整降低金美滿
      保險之業務報酬及服務報酬1百分之1至2，有卷附該公司
      92年6月15日（92）新壽綜企字第0038號函可參，倘以調
      整前之報酬率計算，百分之6利潤應認屬實；遑論尚有高
      額保險優惠利率百分之3.5之利益。又名義要保人己○○
      、庚○○於偵查中及本院審理時證稱渠等不用繳保險費，
      但一年解約後解約金還給丙○○等語（見94年發查卷第42
      號第53頁、本院卷第284、285頁）；以及掛名招攬人賴建
      財、乙○○於偵查中（見偵卷第29至31頁）；壬○○於審
      理時（見本院卷第284頁），均證述被告事前已言明佣金
      要還給保險人，益徵被告確有將佣金、獎金等利益回饋丙○○之意，其以保費百分之6利潤，向丙○○招攬投保金
      美滿保險，應認並未使用詐術。
 （2）被告雖違背丙○○委託投保金美滿之任務，將丙○○交付
      之690萬元保費，以丙○○及他人名義分別投保16件金美
      滿保險，惟新光人壽公司核發佣金、獎金，乃依據實收保
      費，按招攬人佣金率計算支付之；且確實收受上開16件保
      險之保費6,919,599元，業經新光人壽公司李靜怡證述屬
      實，且有附表實收保費、佣金率、佣金金額欄可參。新光
      人壽公司既確實收受上開保費690餘萬元，且其核發佣金
      、獎金均不因要保人名義不同而受影響，則新光人壽公司
      支付上開保險佣金共2,283,472元給保險招攬人被告、壬○○、賴建財、乙○○、謝佳穎，及劉琳蓉等人，顯難認
      係因陷於錯誤所致。
 （3）被告使用丙○○交付保費中199,295元，以自己名義投保
      金美滿保險，並將該保費繳交新光人壽公司，有該保險要
      保書、預收第壹次保險費相當額送金單收據在卷可憑，堪
      以認定。被告雖持有上開保費，但保費仍轉交新光人壽公
      司收受，並無易持有為占有之情；倘被告有侵占保費之意
      ，其大可選擇保費較多者為之，此參16件保險中以被告名
      義投保之保費為最低即明。又縱被告以自己名義投保，充
      其量可認被告圖不法保險之利益，其舉要與侵占之要件有
      別，被告既缺乏主觀要件，參照前開最高法院68年台上字
      第3146號判例要旨，即難遽以侵占罪相繩。
 （4）綜上，被告並未使用詐術致丙○○交付保費；且新光人壽
      公司亦非因投保人名義不同而陷於錯誤交付佣金；加以被
      告未有將持有之丙○○保費易為己有之意圖，而檢察官所
      提出之證據，又不足為被告有罪之積極證明，無從說服法
      院以形成被告此部分有罪之心證，基於無罪推定之原則，
      本應為被告無罪判決之諭知。惟公訴人認被告此部分犯行
      與前揭有論罪科刑部分，有方法及結果之牽連關係，為裁
      判上之一罪，本院爰不另為無罪之諭知。
據上論斷，應依刑事訴訟法第299條第1項前段、第300條，刑法
第2條第1項、修正前第33條第5款、第342條第1項、第216條、第
210 條、第51條第5款，罰金罰鍰提高標準條例第1條前段，判決
如主文。
本案經檢察官丁○○到庭執行職務
中　　華　　民　　國　　96　　年　　1　　月　　17　　日
　　　　　　　　　刑事庭  審判長法  官  康樹正
                                法  官　林慶郎
                                法  官  魏玉英
以上正本證明與原本無異。
如不服本判決，應於判決送達後10日內，向本院提出上訴狀。
　　　　　　　　　　　　　　　　書記官　許永溪
中　　華　　民　　國　　96　　年　　1　　月　　17　　日
附錄本案論罪科刑法條全文
刑法第342條第1項
為他人處理事務，意圖為自己或第三人不法之利益，或損害本人
之利益，而為違背其任務之行為，致生損害於本人之財產或其他
利益者，處5年以下有期徒刑、拘役或科或併科1千元以下罰金。
刑法第216條：
行使第210條至第215條之文書者，依偽造、變造文書或登載不實
事項或使登載不實事項之規定處斷。
刑法第210條：
偽造、變造私文書，足以生損害於公眾或他人者，處5年以下有
期徒刑。
